臺灣高等法院刑事判決　　　　　　　　 94年度上易字第179號
上　訴　人
即　被　告　乙○○
選任辯護人　楊德海　律師
上列上訴人因妨害名譽案件，不服臺灣宜蘭地方法院93年度易字
第438號，中華民國93年12月22日第一審判決（聲請簡易判決處
刑案號：臺灣宜蘭地方法院檢察署92年度偵字第2860號），提起
上訴，本院判決如下：
    主  文
上訴駁回。
    事  實
一、乙○○與甲○○二人同為址設宜蘭縣宜蘭市○○路一七五號
    中國時報宜蘭分社之合夥人，渠二人因該報社之經營發生爭
    執，詎乙○○竟意圖散布於眾，於民國九十二年三月三日凌
    晨四時許起，在該報社辦公室一樓之櫃子上，張貼以文字書
    寫「現在我請問你：九十一年三月二十四日李文宗同仁交給
    你的二千七百元報費，九十一年四月九日程淑娟同仁交給你
    的七千九百七十元報費，九十一年五月十日曾淑娟同仁交給
    你的一萬一千元報費（以上皆有你親筆簽名），為何至今還
    未入公帳呢？這只是九十一年三月、四、五月的有問題部份
    ，同船的﹗還有很多喔﹗」等內容，具體指摘甲○○未將同
    仁交付之報費入帳之公開信一紙，足以毀損甲○○之名譽。
二、案經甲○○訴請臺灣宜蘭地方法院檢察署檢察官偵查後聲請
    簡易判決處刑，經原審改依通常訴訟程序審理。
    理  由
一、訊據被告乙○○固坦承於九十二年三月三日凌晨四時許於該
    報社一樓張貼字條，並於該字條中指摘告訴人甲○○報費未
    入公帳等情，惟矢口否認有誹謗犯意，並辯稱：伊與告訴人
    是合夥人，因為告訴人白天沒有到辦公室，而報社內的事情
    都由伊一人處理，帳目的事情伊已經想了很久，張貼的位置
    是走道，字條貼的位置距離打卡鐘有二公尺，伊認為甲○○
    會經過那裡，才會貼在該處，不是故意貼在打卡鐘附近云云
    。經查：
  (一)被告與告訴人係址設宜蘭縣宜蘭市○○路一七五號中國時報
    宜蘭分社之合夥人，業據被告自承在卷，並有合夥契約書一
    份在卷可參。而該報社之經營情形，依證人鄭絜心於原審審
    理中證述稱：伊自八十九年六月擔任行政內勤工作，工作時
    間早上八點至下午五點半，八十九年伊剛進報社時一切都好
    ，九十一年後甲○○不進來報社，二人關係變得很差，應該
    是理念上不合，對於對方所作的事情不認同，之後甲○○就
    很少到報社，他們二人是輪流到辦公室，八十九年甲○○會
    進來但慢慢次數變少，之後就不來，伊的辦公室在一樓，他
    們辦公室在三樓，三樓是一個大廳有幾個小房間，甲○○的
    辦公桌在大廳，乙○○的辦公桌在房間，只要到三樓都會經
    過大廳，八十九年時甲○○、乙○○二人會輪流記帳，處理
    帳目及訂戶問題，收的帳於八十九年到九十一年四月之前都
    交給主任，哪位主任在就交給誰，後來甲○○沒進辦公室就
    交給乙○○，九十二年五月份開始由送報生把錢交給伊與程
    淑娟二人做帳，當天早上伊八點進辦公室就看到公開信，甲
    ○○八點二十分進辦公室就拿走。因為伊早上有很多事情要
    處理，還沒看時甲○○就拿走等語（參見原審九十三年十二
    月一日審判筆錄）；及證人程淑娟於原審審理中證稱：任職
    期間之後甲○○、乙○○二人發生理念不合，因上班時間也
    會有很多客戶到報社刊登廣告、繳費，如果看到公開信會有
    不良誤解，當天送報時就有人在詢問公開信寫的是什麼事，
    伊認為這是二位主任私人間事情，應該是自己去釐清等語（
    參見原審九十三年十二月一日審判筆錄），依證人鄭絜心、
    程淑娟之證述，本件被告與告訴人間就報社之經營雙方互有
    爭執之情堪以認定。
  (二)再被告於報社一樓張貼之公開信內容，其上載明「現在我請
    問你：九十一年三月二十四日李文宗同仁交給你的二千七百
    元報費，九十一年四月九日程淑娟同仁交給你的七千九百七
    十元報費，九十一年五月十日曾淑娟同仁交給你的一萬一千
    元報費（以上皆有你親筆簽名），為何至今還未入公帳呢？
    這只是九十一年三月、四、五月的有問題部份，同船的﹗還
    有很多喔﹗」有該公開信影本附卷可稽，而按合夥企業之性
    質，係由各合夥人相約出資以經營共同事業，各合夥人就合
    夥業務均有參與執行之權利，依證人鄭絜心之前開證述，報
    社帳目事宜於九十二年五月前由被告與告訴人輪流記帳，而
    帳目處理事涉公司款項之進出，如款項流向不明攸關經辦人
    員是否誠實執行其業務，而被告於九十二年三月三日張貼公
    開信指摘告訴人前於九十一年三、四、五月間之報費未入帳
    處理，並指陳尚有許多帳目未處理，依其內容已足以使人認
    告訴人於收受報費後未依規定入帳，而有未誠實執行其業務
    之行為。被告茍認告訴人九十一年三、四、五月間之報費未
    入帳，非不可以其他方式解決，例如：在報社等待告訴人前
    來時與之結算、以存證信函方式催請告訴人出面會算、或提
    起訴訟等方式，乃被告竟將公開信張貼於一樓之櫃子上，依
    卷附照片所示，其張貼位置為一般人目視高度，且證人鄭絜
    心、程淑娟證述一樓係員工辦公室，上班期間亦有客戶前來
    接洽，及派報生李文宗、郭秋華、曾淑琴亦證述除派報外亦
    會進入辦公室等情（參見原審九十三年十二月一日審判筆錄
    ），足見被告有將其指摘內容散布週知之意圖。
  (三)而按誹謗罪中所稱「散布於眾」，係指散播傳布於不特定人
    或多數人，使大眾得以知悉其內容而言，是刑法之誹謗罪係
    以行為人向不特定人或多數人散布指摘足以毀損他人名譽之
    事，或將無稽之言散布於眾，損害他人之信用。雖言論自由
    為人民之基本權利，憲法第十一條有明文保障，國家應給予
    最大限度之維護，俾其實現自我、溝通意見、追求真理及監
    督各種政治或社會活動之功能得以發揮。惟為兼顧對個人名
    譽、隱私及公共利益之保護，法律尚非不得對言論自由依其
    傳播方式為合理之限制。刑法第三百十條第一項及第二項誹
    謗罪即係保護個人法益而設，為防止妨礙他人之自由權利所
    必要，符合憲法第二十三條規定之意旨。至刑法同條第三項
    前段以對誹謗之事，能證明其為真實者不罰，係針對言論內
    容與事實相符者之保障，並藉以限定刑罰權之範圍，非謂指
    摘或傳述誹謗事項之行為人，必須自行證明其言論內容確屬
    真實，始能免於刑責。惟行為人雖不能證明言論內容為真實
    ，但依其所提證據資料，認為行為人有相當理由確信其為真
    實者，即不能以誹謗罪之刑責相繩，亦不得以此項規定而免
    除檢察官或自訴人於訴訟程序中，依法應負行為人故意毀損
    他人名譽之舉證責任，或法院發現其為真實之義務，此經司
    法院大法官會議釋字第五○九號所釋明。本件被告指摘告訴
    人帳目不清事項，依被告於本院中自承：「（公開信內容所
    稱的三筆有無證據證明甲○○未入帳？）我就是沒有證據才
    想要問他。」（參見原審九十三年十二月一日審判筆錄第三
    十九頁），復未提出其有相當理由認告訴人帳目不清之依據
    為何，是被告前開所辯顯係卸責之詞，不足採信，其犯行堪
    以認定，應依法論科。
二、被告書寫文字於紙張上，並以張貼方式指摘足以毀損告訴人
    名譽之事，核其前開所為，係犯刑法第三百十條第二項以散
    布文字方式誹謗罪。原審認被告罪證明確，適用刑法第三百
    十條第二項、第四十一條第一項前段，罰金罰鍰提高標準條
    例第一條前段、第二條之規定，及審酌被告與告訴人因合夥
    糾紛竟為本件犯行，依其犯罪之目的、手段，犯罪所生之損
    害，及犯罪後態度等一切情狀，量處拘役四十日，並諭知易
    科罰金之折算標準，以示懲儆。其認事用法及量刑均無不當
    ，被告上訴意旨，仍執陳詞，否認犯罪，核無理由，其上訴
    應予駁回。
三、公訴意旨另以：被告乙○○意圖散布於眾，於九十二年三月
    三日凌晨四時許起，在報社辦公室一樓之櫃子上，張貼以文
    字書寫具體指摘甲○○長期未至辦公室工作內容之公開信一
    紙，足以毀損甲○○之名譽，因認被告此部分犯行涉有刑法
    第三百十條第二項以散布文字方式誹謗罪嫌。
四、犯罪事實應依證據認定之，無證據不得推定其犯罪事實；另
    不能證明被告犯罪者，應諭知無罪之判決，刑事訴訟法第一
    百五十四條第二項、第三百零一條分別定有明文。又刑事訴
    訟法上認定犯罪事實所憑之證據，雖不以直接證據為限，間
    接證據亦包括在內，然而無論直接證據或間接證據，其為訴
    訟上之證明，須於通常一般之人均不致有所懷疑，而得確信
    其為真實之程度者，始得據為有罪之認定，惟採用間接證據
    時，必其所成立之證據，在直接關係上，雖僅足以證明他項
    事實，而採此他項事實，本於推理之作用，足以證明待證事
    項者，方為合法，若係憑空之推想，則尚非間接證據，且如
    未發現相當證據，或證據不足以證明，自不能以推測或擬制
    之方法，以為裁判之基礎，又告訴人之告訴，係以使被告受
    刑事訴追為目的，是其陳述是否與事實相符，仍應調查其他
    證據以資審認，最高法院分別著有七十六年台上字第四九八
    六號、三十二年上字第六七號、四十年台上字第八六號、五
    十二年台上字第一三○○號判例可資參照。
五、經查：就卷附公開信內容上所載：「從九十一年四月一日起
    ，你白天不來工作，未盡一個掛名主任應負的責任。‧‧‧
    好久不見了，記得最後一次看到你是九十二年一月十一日在
    台東開會，見你便胖又帥氣，容光煥發，我心中真是充滿了
    喜樂，‧‧‧」而告訴人是否長時間未至辦公室一節，依證
    人李文宗於原審審理中證稱：伊於五點上班，送完報紙約七
    點半就可以走不用留在報社，有時會回報社拿贈品或結帳，
    有時會留下來聊天，大約在辦公室留一小時，因為白天伊在
    員山榮民醫院擔任駕駛，上班時間是八點下班時間五點半，
    如醫院早上要出差無法送報時，伊會打電話與主任請假，二
    位主任我都找過，此外送報給客戶的報紙份數與客戶人數如
    有不符也會去找主任，通常都找楊主任，也找過甲○○，有
    一段時間找不到甲○○，要透過一位小姐程淑娟才找到等語
    （參見原審九十三年十二月一日審判筆錄）；證人曾淑琴亦
    證稱：自九十一年四月份開始到目前從白天八點至下午五點
    半，於繳報費或是送報發生狀況會到報社，平均每月四、五
    次，偶而也會到報社坐一下，到報社都看到楊主任沒有看到
    張主任等語（參見原審九十三年十二月一日審判筆錄），再
    佐以證人鄭絜心之前開證述，足認告訴人因合夥業務與被告
    發生爭執後，確有長期日未至辦公室之情事，依前揭理由一
    、(三)之說明，被告指摘告訴人長期未至辦公室依卷內資料確
    有相當理由，難認被告此部分有誹謗之主觀意圖，是被告此
    部分之犯行核與誹謗罪之構成要件有間。依上說明，公訴人
    所舉之證據不足以證明被告確有此部分之誹謗犯行。此外復
    查無任何積極證據，足認被告確有公訴人所指此部分犯行，
    惟公訴意旨認此部分與前揭論罪科刑部分，係基於同一犯意
    所為，屬單純一罪之關係，原審不另為無罪之諭知，亦無不
    合。
據上論斷，應依刑事訴訟法第368條，判決如主文。
本案經檢察官沈世箴到庭執行職務。
中　　華　　民　　國　　94　　年　　4　　月　 　13　　日
　　　　　　　　  刑事第十九庭審判長法　官  葉騰瑞
　　　　　　　　　　　　　　　　    法　官  劉壽嵩
　　　　　　　 　 　　　　　　　　　法　官  莊明彰
以上正本證明與原本無異。
不得上訴。
                                    書記官  廖逸柔
中　　華　　民　　國　　94　　年　　4 　　月　　13　　日
附錄：本案論罪科刑法條全文
中華民國刑法第310條
意圖散布於眾，而指摘或傳述足以毀損他人名譽之事者，為誹謗
罪，處一年以下有期徒刑、拘役或五百元以下罰金。
散布文字、圖畫犯前項之罪者，處二年以下有期徒刑、拘役或一
千元以下罰金。
對於所誹謗之事，能證明其為真實者，不罰。但涉於私德而與公
共利益無關者，不在此限。
